臺灣高等法院刑事判決　　　　　 91年度重上更(三)字第142號
上　訴　人　臺灣臺北地方法院檢察署檢察官
被　　　告　乙○○
選任辯護人　林復宏律師
上列上訴人因被告證券交易法案件，不服臺灣臺北地方法院84年
度訴字第1755號，中華民國八十四年十二月二十九日第一審判決
（起訴案號：臺灣臺北地方法院檢察署84年度偵字第7333號、第
10137號、第12806號），提起上訴，經判決後，由最高法院第三
次發回更審，本院判決如下：
    主  文
上訴駁回。
    理  由
一、公訴意旨略以：丙○○係李世五之外甥暨李玉芳之配偶，李
    宗道與李佳蓉為兄妹且係李世五之兒女，王寶英係丙○○之
    甥女。陸美弟是李世五多年同事。乙○○與林純英為股票市
    場之股友。丙○○、李玉芳、李佳蓉、乙○○、王寶英均在
    台北市○○路○段一九九號地下室金豪證券公司（以下簡稱
    金豪公司）開戶買買股票，李宗道、陸美弟則於台北市○○
    ○路九十九號三樓台灣永高證券公司（以下簡稱永高公司）
    開戶買賣股票，林純英在台北市永昌證券公司民生分公司、
    元大證券公司士林分公司開戶買賣股票。上述九人自民國八
    十三年十一且三十日起至八十四年一月廿六日止，意圖抬高
    上市股票「瑞利企業」股（以下簡稱瑞利股）在集中交易市
    場之交易價格，自行並以他人名義（丙○○、李世五有以他
    人名義買賣，詳如後述）連續以高價買入瑞利股，使該股成
    交價、成交量均異常上揚，股價漲幅超過百分之六十四，成
    交量較八十三年十月三十日至十一月廿九日暴增百分之一百
    三十一，且瑞利股自八十三年十二月二十四日至同年月三十
    一日連續六個營業日累積收盤價上漲百分之十八點七五（丙
    ○○、李世五、李宗道、李玉芳、李佳蓉、林純英、王寶、
    英、陸美弟等八人所涉違反證券交易法業經本院判決無罪確
    定）。詳情如下：
（一）丙○○利用自己在金豪公司及大展證券公司城中分公司之
      帳戶，以及人頭戶李曙嫻、李喜善、陳碧雲、陳李快、邱
      碩文、萬成瑜、張倍嘉、鍾隆榮、陳姍姍、黃憶遵、吳梅
      生、吳真、游健信、許就明、譚學池等人在證券公司之帳
      戶連續投入鉅額資金炒高瑞利股之成交價，然後高價賣出
      而牟利。
（二）李世五利用岳母陳蔡宓、妻陳惠津、兒女李宗道、李佳蓉
      在證券公司之帳戶連續買入瑞利股，炒高股價後，賣出以
      牟利。其中李宗道並與李世五基於共同犯意聯絡，各出資
      金，透過李宗道之帳戶，連績買入瑞利股，刻意炒高股價
      之後，脫手獲利。李佳蓉明知李世五借用其帳戶是以炒高
      瑞利股為目的，仍允借帳戶供李世五炒作瑞利股，幫助李
      世五遂行犯罪行為。
（三）王寶英、陸美弟、乙○○、林純英亦基於炒高瑞利股股價
      之犯意，各自在證券公司透過集中交易市場連續以高價買
      入瑞利股，俟股價持續上揚後，脫手獲利了結。
（四）李玉芳與其夫丙○○基於共同犯意聯絡，利用自己設於金
      豪、永高等證卷公司之帳戶，意圖炒高瑞利股之股價，連
      續以高價買入瑞利股，然後以更高之價格賣出以牟利。因
      認被告丙○○、乙○○、李世五、李宗道、李玉芳、林純
      英、王寶英、陸美弟八人均違反證券交易法第一百五十五
      條第一項第四款之規定，而有共犯同法第一百七十一條之
      罪嫌；被告李佳蓉則有前項罪名之幫助犯嫌。
二、按犯罪事實，應依證據認定之，無證據不得推定其犯罪事實
    。又不能證明被告犯罪者，應諭知無罪之判決，刑事訴訟法
    第一百五十四條、第三百零一條第一項分別定有明文。又按
    證券交易法第一百五十五條第一項第四款所禁止連續抬價之
    操縱行為，目的在維持證券價格之自由化。亦即為使有價證
    券之價格，能在自由市場，正常供需競價下產生，以保護一
    般投資大眾，所作對特定人經濟權之限制。故必須該特定人
    主觀上具操縱某有價證券價格之目的，且需所實施之操縱行
    為足以對有價證券市場之一般經濟活動產生危害始構成該罪
    。而能影響某上市公司股票市場價格之因素甚多：如該公司
    之業績、發展潛力、配發股利之多寡、經營者形象、整體經
    濟景氣情況、非經濟因素..... 等等均是影響該股票之價格
    。所以，如行為人雖有連續高價買入某股股票之行為，但並
    無操縱該股股價之意圖，則不構成該犯罪。
三、本件公訴人認為被告乙○○涉犯證券交易法第一百七十一條
    之犯行，無非以其買入瑞利股票之情形，量大且異常頻繁，
    並分別於八十三年十二月九日、十日、十六日、二十日、二
    十八日等五日，連續以高價買進瑞利股票；且瑞利股之價碼
    少，容易炒作，被告等連續以高價買入瑞利股票，顯有炒高
    該股票價格之意圖。並以財政部證券理委員會查核明細表、
    被告開戶資料影本、委託買賣證巷受託契約影本、交割憑單
    影本、買賣進出報告書影本、委託書影本、交易價格、時間
    、帳戶一覽表等為據。
四、惟訊據被告固坦承有公訴人所稱買賣瑞利股票之情，但否認
    有公訴人所稱之違反證券交易法之炒作股價之行為，並辯稱
    ：因瑞利公司開發的是航太工業產品，在當時是政府獎勵輔
    導的產業，被告因長期專業性觀察，認瑞利股票具有發展潛
    力，才選擇為主要投資買進對像，而股票交易制度，有價格
    優先之競價關係，以漲停板價買入可優先成交，而優先買到
    最低價，反之，以跌停價賣出，亦有相同優先成交制度，伊
    欲長期投資並競選董事參與公司經營，因資金不足而向丙○
    ○借貸，由丙○○提供其等及其他親友之帳戶供伊買賣股票
    之用，因融資買賣才能沖銷，且每戶融資限額一千五百萬元
    ，故才須借用多人帳戶買賣，實際上伊也取得董事席位，且
    該公司之股票自八十三年元月份上市後，至同年九月之成交
    價均在四十元左右，雖自同年十月間起，逐漸下跌，至同年
    十一月二日以二十八點五元收盤。但該股股價長期之成交價
    均在四十元左右，且此段期間該公司並無營運不佳之消息，
    。又自八十三年十二月間起，媒體陸續報導瑞利股股票利多
    消息，顯示八十三年十一月二日之收盤價以跌至谷底，反彈
    回昇實可預期，且瑞利公司營運情況，每年盈餘以第四季較
    高，所以認該股股票之前景看好，可為長期投資並參與該公
    司之經營，而自八十三年十二月間，開始買賣該公司股票，
    絕無意圖影響該公司股票價格，無論就基本面或技術面而言
    ，瑞利股票之上漲，並非因其買賣之結果，況且瑞利股價或
    大盤指數在緩續下跌時，對瑞利持股欲不減反增，當時被告
    並無遭套牢之情，被告如屬炒作股價，當可拋售股票，顯與
    刻意炒作股價立即賣出之短線操作不同，實難想像有何不法
    拉抬股價之情等語置辯。經查：
五、瑞利股票自八十三年元月至同年八月初，價格均在四十元以
　　上，嗣後漸跌至十一月間在二十九元左右，惟於十二月初又
　　開始持續上漲，至八十四年一月十六、七日達最高價五十六
　　元，此有台灣證券交易所股份有限公司函覆瑞利公司股票及
  　大盤發行量加權股價指數之成交等相關資料在卷可參。而徵
    諸斯時大盤指數行情，八十三年甘月下滑至六千三四百點左
　　右，持續至年底之七千一百二十四點，足見八十三年十二月
  　至八十四年一月間，股市中並非唯獨瑞利公司股價上揚而已
　　，其它股票亦隨大盤上漲而大漲，故瑞利公司股價於該期間
  　內之上漲，與股票市場的行情並無異常之處，且依公訴人所
　　質疑的以「拉尾盤」方式購入股票之五個交易日，惟查被告
    僅於八十三年十二月九日、二十日、二十八日於收盤前（委
    託買進時間於上午十一時五十三分五八秒至十一時五十七分
    五二秒間）以漲停板價委託買入瑞利股票，惟八十三年十二
    月十日及十六日則分別係於上午九時二十三分及上午十時十
    二分、十四分委託買進瑞利股票，並無所謂拉尾盤之情形存
    在，且被告雖於九日以漲停價三三點七元買進，惟實際成交
    價為三二點五元及三二點七元，而二十日雖以漲停價四十點
    七元買進，惟實際成交價為三十九點六元及三十九點八元，
    而二十八日雖以漲停價四十五元買進，惟實際成交價為四十
    二點二元、四十二點四元、四十二點六元及四十二點八元，
    均非以接近漲停價格買入，且其以漲停板價格掛出買入的日
    期，即使包含十二月十日及十六日，亦僅有九、十兩天緊接
    ，其餘交易日均相隔數日至一星期不等，並無一般炒作股票
　　者以密集次數購入股票之情。況且從八十三年十二月二十九
    日至八十四年十二月十六日止，股價從四十三元到五十三點
    五元，在此短短十八日期間，上漲金額達十元五角，上漲幅
    度甚大，亦未見被告以「拉尾盤」漲停價方式購入股票，被
    告在共十三年十二月九日至二十八日止，如係欲炒作股價，
    而以掛尾盤的方式拉抬股價，在二十九日以後既未追價，理
    應趁股價急漲時賣出獲利了結為是，亦未見被告有此炒股之
    賣出行為，實難認被告有操縱盤勢、拉抬股價之意圖。
六、況且被告自八十三年十二月七日以成交價三十一元開始購買
    瑞利股票，至八十四年一月二十六日以成交價四十一點九元
    計算，瑞利公司該期間，股票漲幅已超過百分之三十五，而
    瑞利公司股價於八十四年一月二十六日證管會查核終止日時
    ，收盤價為每股四十二元，其後股價在三十八元至四十二元
    間維持一個月以上，至八十四年四月二日始再下跌至每股三
    十七點八元，按當時每日成交量在數百筆，金額在平均約三
    千萬元左右，被告如屬短期炒作股價獲利，依其平均買價應
    無套牢之情，實可順利出脫瑞利公司股票才是，況查，被告
    至八十四年一月二十六日止，當時所持有之瑞利股票為九，
    二五八０００股，惟至八十四年十二底持股達到一０，三五
    ０，０六五股，益見被告並無一般股市炒手之獲利方式。
七、而工業局於八十二年提出「十大新興工業發展策略與措施」
    ，針對十大新興工業，依據主導性新產品開發辦法提供研發
    經費之補助，協助廠商開發新產品，而瑞利公司所生產「主
    起落架門搖臂與派龍上樑」開發計劃，係屬於工業局前開計
    劃的輔導及補助對像，亦有經濟九十三年十一月二十五日經
    授工字第０九三００一六八六七０號函覆在卷可參（見本院
    卷第一五六頁），故被告陳稱該瑞利公司生產物品前景可期
    ，尚非無據，自會吸引投資人投資該公司，且瑞利公司雖於
    八十三年十二月九日、十月、十六日、二十日、二十八日等
    五日連續以高價買進瑞利股票，但同時有諸多有關瑞利股票
    之利多消息，如八十三年十二月十二日，報載瑞利公司新竹
    沖壓廠完工量產、與日本株式會社技術合作生產車窗框、現
    金增值二億元權值將達百分之二十三等（參原審卷第八十一
    頁所附八十三年十二月十二日、二十七日工商日報第二十二
    版）。依當時前開多項利多消息，市場投資者追價意願理應
    不低，何況當時大般驅勢屬於多頭行情，故被告於公訴人所
    稱之五日，連續高價買入瑞利股票行為，是否即足使瑞利股
    價有不正常上漲情勢，茲有疑異。
八、又查，違反證券交易法第一百五十五條第一項第四款之拉抬
    某股股票價格之行為，通常於該股票炒作之一定額度後，必
    趁機脫手圖利。而本件被告乙○○等人雖自八十三年十一月
    三十日陸續買入瑞利股票，但至八十三年十二月三十一日止
    ，該股股票雖由每股二九、一元上漲至四七、九元。但至八
    十四年一月二十六日止，並無大量拋售行為，且其亦無套牢
    情狀，已如前述，況查，其中八十四年一月二十五日、二十
    六日並無賣出記錄（見八十四年偵字第第一０一三七號偵查
    卷，證管會移送書附件有關被告等之買賣記錄），此實與一
    般炒作股票者趁機脫手方式不同，況且至今被告仍持有瑞利
    股票一千零三十五萬零六十五股，其數額甚大，並於八十四
    年三月三日出資認購瑞利公司增資股份（見證管會於八十四
    年三月二十五日將本案移送偵查），此有被告乙○○所提之
    瑞利股票週線圖、持有瑞利股票餘額之證明及現金增資認股
    繳款書等附卷可稽，而人即金豪證券營業員甲○○於本院更
    一審時亦到庭做證稱：被告說要長期持有，瑞利公司轉型為
    般太工業，他惜售，股市崩盤才賣掉等語，益見被告所辯稱
    其欲長期持有投資，並無炒作瑞利股價之情，尚非無據。
九、被告買入股票，雖向同案被告丙○○借取萬成瑜等多人戶頭
    買賣股票，惟依股票交易規則，融資戶買賣戶才能當天沖銷
    ，而投資股票者，為求避免買賣股票集中在某一戶頭，而引
    起他人注意，以多名戶頭分散購入股票為之，亦屬常情，而
    競選董監事，依法不一定本人須持有多數股數，亦可以徵求
    委託書方式為之，被告欲擔任瑞利公司董事參與公司業務經
    營，而以多人名義購入股票方式持有定額股票數量，以便取
    得瑞利公司董監事的席次，亦與經驗法則並不違背，難認被
    告以人頭戶方式買賣股票，遽認定被告目的是為拉抬股價，
    炒作瑞利公司股票。
十、綜上所述，被告雖於八十三年十二月七日至八十四年一月二
    十四日間，有買賣瑞利股票之事實，但並無趁高價拋售之情
    ，復參以被告乙○○於同期間，仍同時買賣其他股股票，且
    買入故額亦相當大（見原審卷附被告所提有價證券對帳單）
    ，足見被告所辯並無炒作瑞利股價應屬可採，被告既無使一
    般證券交易市場之交易大眾購買或出售之意圖，故與意圖影
    響該股票之市場行情之構成要件尚屬有間。此外，復查無其
    他證據足以證明被告等有何公訴人所稱之犯行，依前開說明
    ，自應為被告無罪之諭知。
十一、原審因而為被告無罪之判決，核無違誤，檢察官上訴意旨
      仍執前詞，指摘原判決不當，請求撤銷改判被告有罪，為
      無理由，上訴應予駁回。
據上論斷，應依刑事訴訟法第368條，判決如主文。
本案經檢察官曾忠己到庭執行職務。
中　　華　　民　　國　　94　　年　　1 　　月　　25　　日
　　　　　　　　　刑事第四庭    審判長法　官  許增男
　　　　　　　　　　　　　　　　　    法　官  謝靜恒
　　　　　　　 　 　　　　　　　　　　法　官  周煙平
以上正本證明與原本無異。
檢察官如不服本判決，應於收受送達後十日內向本院提出上訴書
狀，其未敘述上訴之理由者並得於提起上訴後十日內向本院補提
理由書（均須按他造當事人之人數附繕本）。
                                      書記官  蕭麗珍
中　 華　　民　　國　　94 　　年　　2　　 月    2     日
